臺灣高雄地方法院民事判決　九十一年度勞簡上字第六號
　　上　訴　人　乙○○
　　被上訴人　　大華證券股份有限公司
　　法定代理人　邱正雄
　　訴訟代理人　丙○○
右當事人間請求給付資遣費事件，上訴人對於中華民國九十一年一月二十八日本院高
雄簡易庭九十年度雄勞簡字第二十三號第一審簡易判決提起上訴，並為追加之訴，本
院判決如左：
    主      文
上訴及追加之訴均駁回。
第二審及追加之訴之訴訟費用由上訴人負擔。
    事實與理由
壹、程序部分：按訴之變更追加，非經他造同意，不得為之。但第二百五十五條第一
    項第二款至第六款情形，不在此限；訴訟送達後，原告不得將原訴變更或追加他
    訴，但有請求之基礎事實同一者、擴張或減縮應受判決事項之聲明者、因情事變
    更而以他項聲明代最初之聲明者、該訴訟標的對於數人必須合一確定時，追加其
    原非當事人之人為當事人者、訴訟進行中，於某法律關係之成立與否有爭執，而
    其裁判應以該法律關係為據，並求對於被告確定其法律關係之判決者，不在此限
    ；對於簡易程序之第一審上訴及抗告程序，準用第三編第一章（即第二審程序）
    之規定，此為民事訴訟法第四百四十六條第一項、第二百五十五條第一項第二款
    至第六款、第四百三十六條之一第三項所明定。是查，本件上訴人雖以被上訴人
    強迫其離職為由，於原審訴請被上訴人給付資遣費、退休金及損害賠償，嗣於提
    起本件上訴後，再於第二審程序追加請求依被上訴人公司辦理優退方案給付優退
    金之訴訟標的，並以該追加之訴訟標的為無理由時，請求續為審理原審所提出之
    上開訴訟標的；然查，兩者間之基礎事實皆應為被上訴人公司是否強迫上訴人離
    職或係上訴人自請離職一節，是依上揭法條意旨，縱被上訴人不同意該訴之追加
    ，上訴人追加之訴仍為合法，合先敘明。
貳、上訴人方面：
一、聲明：
  (一)原判決廢棄。
  (二)右廢棄部分，被上訴人應給付上訴人新台幣（下同）四十一萬三千元，及自第一
    審起訴狀繕本送達翌日（即九十年九月二十二日）起至清償日止，按年息百分之
    五計算之法定遲延利息。
二、陳述：除與原審判決書所載相同者，茲以引用外，補稱：
  (一)緣上訴人之配偶所積欠板橋信用商業銀行（以下簡稱板信銀行）之債務，上訴人
    業與銀行達成分期續繳之協議，該協議之達成即係為保住上訴人於被上訴人公司
    任職之工作，及維持信用等目的。否則上訴人之配偶於協議當時既已失業，完全
    無任何收入，又豈會費時去協調續償債務之理；且該債務既經協調完成償款方式
    ，自無被上訴人所稱為顧及上訴人之顏面，而請求上訴人自行離職之理，足證本
    件係因被上訴人非法解僱上訴人，絕非上訴人自願離職。況按營業員之執照既係
    營業員個人測驗合格所取得，若有違規之情事發生，亦僅會撤銷該營業員該部分
    業務項目所登記之直接業務，營業員仍可轉任公司之其他業務。是依各項資料皆
    可證明上訴人任職於被上訴人公司期間，並無任何直接業務上之過失，亦未曾獲
    被上訴人公司調派其他業務，故顯見被上訴人明顯違反勞動基準法之規定，其所
    稱上訴人係自願離職一節亦係推諉之辭。是上訴人確係受到被上訴人公司不當之
    壓迫而離職，而當初上訴人公司之主管拿離職書至上訴人面前欲上訴人填寫時，
    即諉稱該離職書之填載並不會影響上訴人爭取任何權益，此乃係被上訴人公司一
    貫例行之程序，被上訴人公司並將會為上訴人申請失業補助，而上訴人並因對該
    離職書之法律效果認知有限，始單純地以為僅須在離職書上劃掉「個人因素」等
    字句，即可證明上訴人係被迫離職，始填載該辭呈。又被上訴人既稱上訴人係自
    願離職，則為何遠在台北之主管會於該離職書上詳為註解，顯不符合自願離職之
    說。又原審判決雖認定上訴人如有受強迫離職，自可靜待公司處置，無須多填載
    離職書，然被上訴人公司既已多番逼迫上訴人離職，又有哪名職員可以無憂地繼
    續與被上訴人公司抗衡。而所謂之非法解僱，即係極為隱密之私下告知，而非公
    然為之，更係經過同事間之關心、閒聊，始有得知之可能。是證人劉醇豐於原審
    證述：「（原告【指上訴人】為何要離職？）是原告告訴我公司要他離職」等情
    ，即合乎常情；然原審竟不採認該名與上訴人無任何親屬關係之證人劉醇豐之證
    詞，卻以現仍任職於被上訴人公司之主管甲○○所證述：「（有無強迫原告離職
    ？）沒有。只是告知原告因違反債信，恐影響其營業員之執照」等語為據，逕認
    被上訴人並無強迫上訴人離職，顯有不公。從而，上訴人既非自願離職，自得請
    求比照被上訴人因經濟不景氣而以優退資遣之方式減少員工之辦法，請求被上訴
    人給付四十一萬三千元之優退金。
  (二)縱認上訴人不符合優退資遣之資格，而無從據以請求優退資遣金，然被上訴人因
    上開債務事件強迫上訴人離職，顯然已違反勞動基準法之規定，是上訴人仍得依
    勞動基準法第十七條及第八十四條之二之規定，請求被上訴人給付二十一萬一千
    四百十七元之資遣費、及二十萬一千五百八十三元之退休金，合計共四十一萬三
    千元，或得依據民法第四百八十九條之規定，請求同額之損害賠償及其法定遲延
    利息。
  (三)準此而論，原審未審察上揭諸點，逕認上訴人係自願離職，而遽為上訴人敗訴之
    判決，即有違誤，應予廢棄，並請求判決被上訴人應給付上訴人四十一萬三千元
    ，及自第一審起訴狀繕本送達翌日（即九十年九月二十二日）起至清償日止，按
    年息百分之五計算之利息。
參、被上訴人方面：
一、聲明：駁回上訴。
二、陳述：除與原判決記載者相同者，茲引用外，補稱：
　(一)一般所謂在金融機構有喪失債信之紀錄者，對外可資參佐之資料即為票據交換所
　　之退票紀錄或財團法人金融聯合徵信中心之逾催紀錄，然此二者皆非一般人可任
　　意取得者，對於第三人而言若非定期要求相對人提出，實屬不易察知。而本件上
　　訴人與其他金融機構間即板信銀行間之債權債務紛爭，原非被上訴人所悉，而上
　　訴人本應按期償還債務，有履行困難時亦應於板信銀行採行訴訟程序前先行協商
　　解決，詎該債務嗣卻經板信銀行求償且經判決確定，復聲請強制執行。是一般第
　　三人依法院之執行命令，並進而推定上訴人有喪失債信等情，容無疑義。是被上
　　訴人於接獲該執行命令後，將「最近三年內在金融機構有拒絕往來或喪失債信之
　　紀錄之證券商業務人員，應即撤銷業務人員登記，不得再擔任對於有價證券營業
　　行為直接有關之職務」之規定，轉知上訴人，並無任何不妥。而上訴人以歸責於
　　己之事由，而致其受僱所服勞務應具備之業務員登記資格構成撤銷登記之危險，
　　卻又自稱其可轉任公司其他業務，顯有不妥；況若上訴人確經撤銷其業務人員登
　　記，被上訴人亦無任何義務或法律規定須為上訴人調整職務，是上訴人聲稱被上
　　訴人應為其辦理調職卻拒絕辦理一節，即屬無據。
　(二)又兩造間之勞動契約，係經由上訴人向被上訴人自請離職而消滅，上訴人並書立
　　一辭呈可資為證，至該辭呈上雖載有被上訴人公司各級主管之加註意見，惟此乃
　　係因考量上訴人已於公司任職許久，被上訴人公司始須在參酌相關部分主管之意
　　見，決定是否予以慰留，然因上訴人確有喪失債信之情事發生，故對於其自願離
　　職部分，被上訴人即不考慮予以慰留。是上訴人陳稱其並非自請離職，而係遭被
　　上訴人之強迫離職一節，即不足採，況上訴人對此亦無提出任何證據以實其說。
　　至被上訴人公司更未曾答應為上訴人申請失業補助，亦未授權各分公司之經理可
　　與上訴人為該約定。
  (三)又按被上訴人公司內部員工提前退休優惠資遣辦法第三條、第四條已規定：「員
    工自動離（辭）職者，不適用本辦法」、「申請人提出申請後，單位主管、總經
    理或董事長得視業務需要退回員工之申請，未經核准之員工若仍要離職，則屬自
    動離（辭）職，不適用本辦法」。是上訴人既係自願離職，本即不適用該辦法之
    規定，無法據以請求優退金；況該優退金並非一經申請，被上訴人公司即須發給
    ，單位主管、總經理或董事長仍得視業務需求退回員工之申請，而有核駁之權利
    ，非員工單方意思表示即能發生適用優退辦法之效果，是上訴人無從據以請求被
    上訴人依該辦法給付優退金。
  (四)綜上所述，本件上訴人既無法證明被上訴人有何強迫其離職或不當終止勞動契約
    之情形，而依照上訴人所出具之辭呈亦可證明其係自願離職，故上訴人自不得適
    用上開優退辦法請領優退金，亦無從依勞動基準法之相關規定，請領資遣費及退
    休金。又被上訴人既無任何強迫被上訴人離職之情形，則其對於上訴人之離職即
    無任何過失，是上訴人依據民法第四百八十九條之規定，請求被上訴人給付損害
    賠償，仍屬無據。是原審所為上訴人敗訴之判決，並無違誤。
肆、本件上訴人起訴主張：其自八十二年五月二十一日起即受雇於被上訴人公司，擔
    任證券營業員，工作期間並無任何過失，亦無債信不良之情形，且其配偶積欠板
    信銀行之債務，亦業經上訴人與該銀行達成分期償還之協議，惟被上訴人公司竟
    以上開債務曾遭法院以執行命令執行扣薪事宜一節，強迫其離職，此顯然違反勞
    動基準法之相關規定，是被上訴人自應依勞動基準法第十七條之規定，給付上訴
    人資遣費二十一萬一千四百十七元，及依同法第八十四條之二之規定，給付退休
    金二十萬一千五百八十三元，同時依據民法第四百八十九條之規定，上訴人亦得
    請求上開金額之損害賠償，合計為四十一萬三千元，及自起訴狀繕本送達翌日起
    至清償日止，按年息百分之五計算之法定遲延利息。被上訴人則以；其雖不否認
    兩造間曾有僱傭契約存在，惟以上訴人前因債信不良遭法院強制執行，為避免上
    訴人證券營業員之執照遭撤銷始建議上訴人自請離職，並無任何強迫離職之情事
    等語置辯，並聲明駁回上訴人之訴。
伍、茲本件上訴人向被上訴人請求四十一萬三千元之給付，無非係以其非自願離職，
    故不論係基於被上訴人公司內部員工優退辦法、或勞動基準法之相關資遣費、退
    休金之規定，或係民法有關四百八十九條之損害賠償之規定，其所為之請求皆屬
    有據；被上訴人則主張上訴人既係自請離職，其即無任何請求可得主張。故本件
    首應審酌之爭點即為：兩造間之勞動契約究係上訴人自行請辭或係被上訴人強迫
    上訴人離職？經查：
一、上訴人確因債務問題，經板信銀行及高雄區中小企業銀行股份有限公司（（以下
    簡稱高雄中小企銀）向本院依督促程序聲請對上訴人核發支付命令，本院則分別
    以九十年度促字第一七八五七號支付命令，命上訴人給付板信銀行三十四萬零一
    百零二元及其利息、違約金；以九十年度促字第三一五○三號支付命令，命上訴
    人給付四十七萬九千八百三十二元及其利息、違約金，並確定在案，嗣板信銀行
    及高雄中小企銀即以該支付命令向本院聲請強制執行，本院即命被上訴人公司就
    上訴人每月薪津於三分之一範圍內，及工作、年終、考核、績效獎金在四分之三
    範圍內予以扣押，並交由上開銀行收取；而被上訴人公司於收取上開執行命令後
    ，為免上訴人所持之證券營業員執照因債信問題，違反證券交易法第五十四條及
    證券商負責人與業務人員管理規則第十條之規定，而遭撤銷，曾建議上訴人自請
    離職，嗣則經上訴人與上開銀行達成分期還款之協議等情，為兩造所不爭執，並
    有前揭執行命令附原審卷第四十八頁至五十一頁可稽，堪信為真實。
二、再查，參以上訴人亦承認為其本人所署名之系爭辭呈內容所示，係載明：「職乙
    ○○（指上訴人）係因無法繼續任職，將自七月十五日起離職，在職期間承蒙諸
    位長官多方照顧，在此致上最衷謝意，並請准予辭職」等語，該「無法繼續任職
    」用語前，固有「個人因素」四字經人刪除，然除去該四字並不會影響撰寫者主
    動請求離職之意思，是上訴人據以主張其以為刪除該四字即可證明其並無自願離
    職之意，並不足採；縱因被上訴人曾建議上訴人離職，而上訴人並因此誤認其只
    須刪除該「個人因素」之字句，即可於日後主張該文件係公司內部例行之文件，
    其並無辭職之意思，此亦係上訴人內心主觀撰寫辭呈之用意，被上訴人公司並無
    法以該辭呈之形式察知上訴人並無辭職之意。再參以該辭呈經會被上訴人公司各
    主管及部門所加註之意見為：「【人事部門】：敬請法務釋義，本案是否合於工
    作規則第二章第五條第三項而解除僱傭關係；【法務部門】：一、該員因欠銀行
    款項逾期未清償，多次遭銀行向法院聲請扣押其薪資，其行為已喪失債信，構成
    本公司工作規則第五條第三款規定，本公司自亦得不予任用。二、本案該員既自
    請辭職，自無需再援引前列規定；【前（後）檯主管】：另有他就；【分公司主
    管】：已不合任用規定；【經紀業務管理部主管】：喪失債信不符證券從業人員
    條款、該員確因失去營業員最應重視之債信格，甲○○經理應妥善處理陳員之離
    職，以正視聽；【總經理】則批示：可」等語，足證被上訴人公司對於上訴人之
    債信問題，確實非常重視，且曾欲以公司內部工作規則加以懲處，惟嗣因上訴人
    已自行請辭而不再予以論究，並核准上訴人之辭職；而一般稍有人事制度之公司
    ，於員工離職時即會透過其直屬主管及各部門主管加註意見，決定是否慰留，並
    併予斟酌該名員工於任職時有無造成公司任何之損害、是否應向員工請求賠償，
    故被上訴人公司各部門主管於辭呈上加註上開文字，係屬合理且為正當之程序，
    上訴人以此逕認該加註意見係被上訴人公司逼迫其離職之證明，仍不足採。又上
    訴人於原審所舉之證人即被上訴人公司之守衛劉醇豐所為之證述：「（原告為何
    辭職？）是原告告訴我公司要他離職」等語，顯係轉述其與上訴人之談話，至多
    僅能視為上訴人之陳述，並無法直接推論確係被上訴人強迫上訴人離職；上訴人
    復自承被上訴人公司並無任何強暴脅迫之行為，而其亦無法另行舉證被上訴人有
    何強迫其離職之事實，是應認上訴人仍係出於自由意志簽立該份辭呈，並無遭受
    任何人強迫所為。
陸、按被上訴人公司員工提前退休優惠資遣辦法第三條已規定：員工自動離（辭）職
    者，不適用本辦法。即已明確排除自願離職員工適用該優退辦法。從而，上訴人
    既係自願離職，並書立系爭辭呈，則其自無從適用該優退辦法。是上訴人於本院
    追加訴訟，請求被上訴人公司應比照該辦法給付四十一萬三千元之優退金及其法
    定遲延利息，即屬無據，應予駁回。
柒、再按雇主依前條終止勞動契約者，應依左列規定發給勞工資遣費：一、在同一雇
    主之事業單位繼續工作，每滿一年發給相當於一個月平均工資之資遣費。二、依
    前款計算之剩餘月數，或工作未滿一年者，以比例計給之。未滿一個月者以一個
    月計；勞工有左列情形之一者，得自請退休：一、工作十五年以上年滿五十五歲
    者。二、工作二十五年以上者，此為勞動基準法第十七條、第五十三條所明定。
    是本件被上訴人縱曾建議上訴人離職，亦係單方之建議陳述，並無實質解僱、資
    遣之效力，況自上訴人嗣後並以其所簽名之辭呈交付被上訴人公司一節，即可證
    明其確係自願離職，亦非退休，已如上述，是其自無從依上開規定，請求被上訴
    人給付任何資遣費及退休金。再按民法第四百八十九條第一項、第二項乃規定：
    當事人之一方，遇有重大事由，其僱傭契約，縱定有期限，仍得於期限屆滿前終
    止之。前項事由，如因當事人一方之過失而生者，他方得向其請求損害賠償。惟
    本件既係上訴人自請離職，而其離職亦係出於上訴人自由之意思，更無從歸責於
    被上訴人，是足證被上訴人對於該勞動契約因上訴人之辭職而消滅一節，並無任
    何過失；故上訴人主張被上訴人就此應負損害賠償責任，並請求四十一萬三千元
    及其法定遲延利息，仍屬無據，應予駁回。
捌、準此而論，上訴人既係自願離職，被上訴人復無強迫其離職之情事，則上訴人於
    本院第二審程序追加以優退方案請求優退金，及於原審主張依勞動基準法之相關
    規定請求被上訴人給付資遣費、退休金、暨請求被上訴人應依民法第四百八十九
    條之規定給付損害賠償，皆屬無據，應予駁回。原審為上訴人不利之判決，核無
    違誤，上訴意旨就原審判決部分，仍執陳詞，指摘原判決不當，求予廢棄，併其
    予本院追加之訴部分均無理由，應駁回其上訴及追加之訴。
玖、據上論結，本件上訴及追加之訴皆為無理由，依民事訴訟法第四百三十六條之一
    第三項、第四百四十九條第一項、第七十八條，判決如主文。
中　　　華　　　民　　　國　　九十一　　　年　　　七　　月　　二十五　　日
                              臺灣高雄地方法院勞工法庭
~B審判長法官　楊富強
~B法　　　官　方百正
~B法　　　官　林靜梅
右為正本係照原本作成。
本判決不得上訴。
中　　　華　　　民　　　國　　九十一　　　年　　　七　　月　　二十五　　日
~B法院書記官　曾瓊玉
